臺灣高等法院民事判決　　　　　　　　　96年度建上字第85號
上　訴　人　本山營造有限公司
法定代理人　丁○○
訴訟代理人　巫宗翰律師
被 上訴 人　台北縣樹林市公所
法定代理人　甲○○
訴訟代理人　賴玉梅律師
　　　　　　周福珊律師
　　　　　　王嘉斌律師
上列當事人間請求給付工程款事件，上訴人對於中華民國96年6
月14日臺灣板橋地方法院96年度建字第2號第一審判決提起上訴
，本院於96年12月18日言詞辯論終結，判決如下：
    主  文
上訴駁回。
第二審訴訟費用由上訴人負擔。
    事實及理由
一、本件上訴人主張：兩造於民國89年7月26日簽訂工程承攬契
    約，由伊承攬被上訴人「樹林市體三運動公園新建網球場」
    工程（下稱系爭工程），承攬工程款約定為新台幣（下同）
    2,960萬元（含稅），而工期計算係由伊同年8月15日開工，
    開工後100日曆天完工。伊已依約完工，並於90年5月16日經
    被上訴人驗收完成，惟僅請領工程款2,682萬9,377元，尚餘
    277萬0,623元工程款未請領，且伊繳納履約保證金296萬元
    ，被上訴人理應退還，合計被上訴人應給付伊573萬0,623元
    ，迭經催討及協調，被上訴人均以伊施作時，未依「土木水
    電工程發包合約規定，於舖設紅土網球場地面層時，以天然
    級配代替清碎石級配施作」，致影響上開紅土網球場排水過
    濾功能為由，依系爭工程合約第4條第4款之約定，就「清碎
    石級配」項目單項63萬9,846元，處以6倍違約金，並扣款38
    3萬9,076元。被上訴人除拒付工程尾款277萬0,623元外，亦
    將不足違約金383萬9,076元部分，以伊履約保證金扣抵106
    萬8,453元，致伊受重大損害。爰依承攬契約之法律關係，
    求為命被上訴人給付277萬0,623元、106萬8,453元，及均自
    90年5月16日起至清償日止，按年息5%計算利息，併以供擔
    保為條件宣告假執行之判決。
二、被上訴人則以：系爭工程在驗收後經調查發現，上訴人在舖
    設紅土網球場地面層時，原應使用直徑3至5公分之清碎石級
    配施作，以利球場地面平整及排水順暢，竟偷工減料，改以
    廢磚塊、廢混凝土及廢鋼筋等建築廢棄物、雜以長度16、7
    公分之天然級配代替施作，影響上開網球場排水過濾功能。
    系爭工程之監造單位華邦工程顧問有限公司實際負責人丙○
    ○，因違反政府採購法及未依法監工，經原審刑事法院以93
    年度訴字第2044號判處有期徒刑四月及六月在案。另伊所屬
    公務員劉寶珠明知上訴人所提出之紅土棒球場施作證明文件
    不符合系爭工程招標公告上之紅土網球場實績證明文件，應
    不具投標資格，竟仍於實績證明文件部分勾選合格，任令上
    訴人參與系爭工程投標並因而得標，亦經判處有期徒刑六月
    ，是伊依工程契約扣款，自屬有據。又兩造因系爭工程違約
    施作問題，於95年7月28日第1次協調時，即已達成扣款並處
    罰之共識，嗣於同年9月14日第2次協調會時，就扣款及處罰
    部分，決議依工程契約書第4條第4款扣價383萬9,076元，上
    訴人在場並無反對之意思，應認已同意伊扣款並處罰，是上
    訴人再提起本件訴訟，顯屬無據。況系爭工程於90年5月16
    日驗收，上訴人之承攬報酬請求權自斯時起即得行使，然上
    訴人迄96年間始提起本件訴訟，顯已逾二年之請求權時效等
    語，資為抗辯。
三、原審為上訴人全部敗訴之判決，上訴人提起上訴，聲明：(一)
    原判決廢棄；(二)被上訴人應給付上訴人277萬0,623元，及自
    90年5月16日起至清償日止，按年息5%計算利息；(三)被上訴
    人應給付上訴人106萬8,453元，及自90年5月16日起至清償
    日止，按年息5%計算利息；(四)願供擔保請准宣告假執行。被
    上訴人則聲明：上訴駁回；如受不利判決，願供擔保請准免
    為假執行。
四、查上訴人主張兩造於89年7月26日簽訂工程承攬契約，由其
    承攬系爭工程，約定工程款為2,960萬元（含稅），而工期
    計算係由其於89年8月15日開工，開工後100日曆天完工。系
    爭工程已完工，並於90年5月16日經被上訴人驗收完成，其
    已請領工程款2,682萬9,377元，尚餘277萬0,623元工程款未
    請領，且其曾繳納履約保證金296萬元等情，為兩造所不爭
    執，且有系爭工程承攬契約、工程驗收報告等件可稽（見原
    審卷13至41頁）。又前述丙○○、劉寶珠等人因系爭工程招
    標及監工不當等情，經刑事法院判處罪刑一節，亦經原法院
    調閱該刑事案卷核閱屬實，並有刑事判決書在卷足參（見原
    審卷58至61頁），復為兩造所不爭執，均堪信為真實。
五、上訴人自承原約定施作之紅土網球場，乃於天然級配層之上
    ，舖設20公分厚清碎石級配，再在表層舖設10公分厚陶磁土
    混合紅磚粉，因舖設後發現清級配於滾壓時會鬆動，無法夯
    實，乃將20公分厚清碎石級配層改為清碎石與天然級配層用
    挖土機挖掘拌合，整平後滾壓夯實施作（見原審卷5、6頁起
    訴狀，44、45頁施工剖面圖，本院卷55頁筆錄），核與92年
    1月14日現場會勘結果相符（見原審卷82頁），已見其未依
    約定方式施作是實。上訴人並不否認被上訴人未曾同意改變
    施作方式（見本院卷55頁筆錄），而其所稱「清級配於滾壓
    時會鬆動，無法夯實」一節，為被上訴人否認，上訴人未能
    就此利己事實舉證以實其說，所稱已非可取；且其既以清級
    配方式得標承攬施作，倘確有無法滾壓夯實之情，應本諸專
    業，於投標或訂約時即提出質疑，提醒被上訴人改變施作方
    式要求，或於施作發生困難時與被上訴人洽商解決，而非於
    得標訂約後，擅自變更施作方式，亦不得以縣府指示「迅即
    趕工、提前完工、提供完整比賽場地」為免責藉口。況被上
    訴人抗辯：系爭工程驗收後經調查發現，上訴人在舖設紅土
    網球場地面層時，原應使用直徑3至5公分之清碎石級配施作
    ，以利球場地面平整及排水順暢，惟上訴人竟偷工減料，改
    以廢磚塊、廢混凝土及廢鋼筋等建築廢棄物、雜以長度16、
    7公分之天然級配代替施作等情，業經原審調取上訴人不爭
    執卷證內容（見原審卷91頁筆錄）之原審刑事法院93年度訴
    字第2044號被告丙○○、劉寶珠被訴違反政府採購法等一案
    之卷宗核閱屬實，並經現場監造人丙○○在本院證稱：「當
    初我們在看得時候他確實有鋪少量的碎石級配，但是後來挖
    出來的時候是天然級配，我也不曉得。按照合約設計，用天
    然級配是不可以的」、證人即被上訴人建設課主辦人員乙○
    ○證稱：「（上訴人）沒有按照設計施工，因為去挖出來的
    天然級配，不是碎石級配，與設計的施工圖不符。（你們有
    沒有同意他變更材料？）沒有」各等語（見本院卷41、42頁
    筆錄）無誤。故上訴人主張有權變更施作方式並未違約云云
    ，即非有據。而被上訴人抗辯上訴人未依約施工，違反約定
    一節，應屬可採。
六、系爭紅土網球場之施作，雖有前揭不符約定方式情事，但排
    水不良問題業經上訴人補強，已見改善，並經被上訴人驗收
    完成等情，為兩造不爭，並載明於被上訴人製作之兩次協調
    會議紀錄（見原審卷62至69頁），可見已符「不妨礙安全及
    使用需求，亦無減少通常效用或本契約預定效用，經甲方（
    被上訴人）檢討不必拆換、更換或拆換、更換確有困難，或
    不必補交者」之系爭工程合約第四條第四款約定情事，則被
    上訴人依該條後段：「得於必要時減價收受。採減價收受者
    ，按不符項目標的之本契約價金減價六倍」之約定，就不符
    之「清碎石級配」項目工程款63萬9,846元，減價六倍即383
    萬9,076元，並據此扣抵上訴人之工程尾款277萬0,623元及
    履約保證金106萬8,453元，自屬有據，且不因上訴人不曾於
    協調會時同意扣減而有不同。上訴人雖主張：系爭工程合約
    為「定型化契約」，上揭「減價六倍」之約定，參諸民法第
    247條之1及最高法院91年度台上字第2336號見解所示，因加
    重上訴人責任，按其情形顯失公平，自屬無效；縱認有效，
    亦有違約金約定過高情事，應予酌減云云。然系爭工程合約
    條文乃經兩造商議後簽立，其中第三條第三至五款、第七條
    第一款及第十四條第一款末段，均經兩造協議磋商而予刪除
    （見原審卷13至39頁），已見被上訴人抗辯：兩造就系爭工
    程合約條文之訂定，非無商議餘地一節，應屬可取。況系爭
    工程係經公開評選決標，此觀工程合約前言及刑事判決書事
    實欄所載即明（見原審卷13、58頁），上訴人倘認系爭工程
    合約內容不公，自得不參與評選或於得標後拒與上訴人訂約
    ；其既明知工程項目及內容，且願與被上訴人簽訂系爭工程
    合約，自應受該合約之拘束。同理，兩造訂約時，當已考慮
    到各該單項工程對本契約其他部分及整體之影響，且旴衡自
    己履約能力及不履約時之賠償意願而作此約定，自應遵守，
    否則私法自治、契約自由原則即將無從貫徹，且將違約之不
    利益委諸未違約之一方，亦將對其他參與評選之廠商不公。
    是上訴人此部分之主張，要無可採。
七、從而，上訴人依承攬契約之法律關係，請求被上訴人分別給
    付277萬0,623元、106萬8,453元，及均自90年5月16日起至
    清償日止，按年息百分之5計算之利息，自非正當，不應准
    許。原審為上訴人敗訴之判決，並駁回其假執行之聲請，核
    無違誤，應予維持。上訴意旨，仍執陳詞，指摘原判決不當
    ，求予廢棄改判，為無理由，其上訴應予駁回。
八、本件事證已臻明確，兩造其餘攻擊防禦方法及未經援用之證
    據，經審酌後，核與判決結果不生影響，爰不一一論述。又
    上訴人之請求既無理由，不應准許，有關被上訴人時效抗辯
    ，自無審究之必要。
據上論結，本件上訴為無理由，依民事訴訟法第449條第1項、第
78條，判決如主文。
中　　華　　民　　國　　96　　年　　12　　月　　31　　日
　　　　　　　　　民事第十六庭
                        審判長 法　官 沈方維
　　　　　　　　　　　         法　官 湯美玉
　　　　　　　　　　　         法　官 王淇梓
正本係照原本作成。
如不服本判決，應於收受送達後20日內向本院提出上訴書狀，其
未表明上訴理由者，應於提出上訴後20日內向本院補提理由書狀
（均須按他造當事人之人數附繕本）上訴時應提出委任律師或具
有律師資格之人之委任狀；委任有律師資格者，另應附具律師資
格證書及釋明委任人與受任人有民事訴訟法第466條之1第1項但
書或第2項（詳附註）所定關係之釋明文書影本。
中　　華　　民　　國　　97　　年　　1 　　月　　2 　　日
　　　　　　　　　　　　　　　 書記官 吳碧玲
附註：
民事訴訟法第466條之1（第1項、第2項）：
對於第二審判決上訴，上訴人應委任律師為訴訟代理人。但上訴
人或其他法定代理人具有律師資格者，不在此限。
上訴人之配偶、三親等內之血親、二親等內之姻親，或上訴人為
法人、中央或地方機關時，其所屬專任人員具有律師資格並經法
院認為適當者，亦得為第三審訴訟代理人。
